【裁判字號】    97,訴,536
【裁判日期】    971104
【裁判案由】    徵收補償
【裁判全文】
高雄高等行政法院判決
                                   97年度訴字第536號
                              .
原      告  甲○○
被      告  高雄縣政府
代  表  人  乙○○  縣長
訴訟代理人  丁○○
            丙○○
上列當事人間徵收補償事件，原告不服內政部中華民國97年6月4
日台內訴字第0970026204號訴願決定，提起行政訴訟，本院判決
如下：
    主  文
原告之訴駁回。
訴訟費用由原告負擔。
    事實及理由
一、本件原告經合法通知，未於言詞辯論期日到場，核無行政訴
    訟法第218條準用民事訴訟法第386條所列各款情形，爰依被
    告之聲請，由其一造辯論而為判決。
二、事實概要：
    緣坐落高雄縣六龜龍興段1221-1地號土地（下稱系爭土地）
    ，位於交通部公路總局辦理台27縣興龍－大津橋段（10k＋
    400－11k＋900）道路拓寬工程內，經內政部以民國95年10
    月23日台內地字第0950168252號函核准徵收高雄縣六龜鄉○
    ○段453地號內等182筆土地，被告於95年11月10日公告徵收
    ，並發放徵收補償費完竣。系爭土地於徵收公告時，登記之
    所有權人為訴外人金万能，因未依限領取徵收補償費，被告
    乃於96年3月26日存入保管專戶。原告於96年10月30日向交
    通部公路總局第三區養護工程處陳情，要求請領該補償費，
    經交通部公路總局第三區養護工程處96年11月7日三工用字
    第0960327786號函轉被告，被告乃以96年11月14日府地權字
    第0960254517號函請原告向法院訴請判決確定權利人後憑辦
    。原告對之不服，提起訴願，經遭決定駁回，遂提起本件行
    政訴訟。
三、本件原告主張：
（一）系爭土地原始登記土地所有權人為金万能，地址為六龜鄉
      土彎53號登記時間39年8月22日，原告於76年12月31日
      毗鄰該地住居，由於出入不便，遂於81年5月20日向六龜
      鄉興龍村1之6號羅邱月英買賣。因當時羅邱月英告知系爭
      土地已賣予其公公，且因40、50年間，知識水準低落，戶
      政、地政機關均不健全，又相關資料亦隨該老人家仙逝而
      燒毀，此事地方眾人皆知。原告向高雄縣六龜鄉戶政事務
      所陳情，因地政機關將土地所有權人書寫簡體字，高雄縣
      六龜鄉戶政事務96年5月25日六鄉戶字第096000071號函告
      知，該戶藉不詳，查無此人，歉難提供，惟原告確實為系
      爭土地實際管理人無訛。
（二）依內政部86年12月31日台（86）內地字第8612506號經函
      所示：被徵收之土地，所有權人行蹤不明未受死亡宣告，
      其徵收補償費可由財產管理人具領。系爭土地已闢建為道
      路，致原告權益受到損害，然經原告向被告與內政部申訴
      皆罔然。本件原告確實為該筆土地之實際管理人，又依高
      雄縣六龜鄉戶政事務所96年5月25日六鄉戶字第096000071
      號函，查無此人，自應視為失蹤人口未受死亡宣告者，則
      依內政部87年2月4日台（87）內地字第8702068號函意旨
      ，可由財產管理人即原告請領被徵收之土地補償金。
（三）次按民法第8條規定：失蹤人失蹤滿7年，法院得因利害關
      係人之聲請，為死亡已之宣告。民法第10條規定：失蹤人
      未受死亡宣告前，其財產管理，依非訟事件法之規定處理
      。非訟事件法第49條第1款、第2款規定：「外國法院之確
      定非訟事件之裁判有下列各款情形之一者，不認其效力。
      一、依中華民國之法律，外國法院無管轄權者。二、利害
      關係人為中華民國人，主張關於開始程序之書狀或通知未
      及時受送達，致不能行使其權利者。」同法第108條規定
      ：「關於失蹤人之財產管理，由其住所地之法院管轄。」
      第109條規定：「失蹤人未置財產管理人者，其財產管理
      人依下列順序定之．．不能依前項規定定財產管理人時，
      法院得因利害關係人或檢察官之聲請選任財產管理人。」
      又按土地徵收法令補充規定第11點第4款規定：「土地登
      記簿所載土地或建物權利人行蹤不明或未受死亡宣告者，
      可依民法第10條，非訟事件第49條第1、2項所定財產管理
      人為徵收補償費提存之對象。」至無法選任之財產管理人
      者，方可依民法第326條規定，以不能確知孰為債權人而
      難為給付為由辦理提存，並由法院提存所，將提存通知書
      公告。本件自應由系爭土地管理人即原告領取補償費等語
      ，並求為判決撤銷原處分及訴願決定，被告應依原告96年
      10月30日陳情書作成發給系爭土地補償費新臺幣（下同）
      1,328,645元之行政處分。
四、被告則以：
（一）按土地徵收條例第24條規定：「被徵收土地或建築改良物
      之所有權或他項權利，以公告之日土地登記簿或建築改良
      物登記簿記載者為準。」次按內政部87年2月4日台（87）
      內地字第8702068號函釋：「按土地登記簿所載土地或建
      物權利人行蹤不明未受死亡宣告者，可依民法第10條、非
      訟事件法第49條第1、2項所定財產管理人為徵收補償費提
      存之對象，土地徵收法令補充規定第11點第4款定有明文
      。．．．參照上開土地徵收法令補充規定意旨，得同意由
      財產管理人具領該提存於法院之徵收補償費。」又民法第
      758條規定：「不動產物權，依法律行為而取得、設定、
      喪失及變更者，非經登記不生效力。」同法第759條規定
      ：「因繼承、強制執行、公用徵收或法院之判決，於登記
      前已取得不動產物權者，非經登記不得處分其物權。」合
      先敘明。
（二）另按土地徵收條例第24條規定：「以公告之日土地登記簿
      記載者為準．．．。」因公告時土地登記簿記載所有權人
      為訴外人金万能，故以原所有權人金万能為補償及提存對
      象，且土地登記簿並未記載設定財產管理人，原告僅提供
      契約書被告無法認定為財產管理人，故原告所陳並不符土
      地徵收法令補充規定第11點第4款規定管理人；另原告業
      於96年間向臺灣高雄地方法院提起所有權移轉登記之訴，
      自應俟法院判決確定後憑辦等語。乃聲明求為判決駁回原
      告之訴。
五、本件事實概要欄所載之事實，業經兩造分別陳明在卷，並有
    被告95年11月10日府地權字第0950259862號公告、被告96年
    11月14日府地權字第0960254517號函附於原處分卷可稽，洵
    堪認定。本件兩造爭點為原告主張向訴外人羅邱月英購買系
    爭土地，未完成登記，得否以原告為土地財產管理人領取系
    爭土地之徵收補償費？此為兩造爭執所在。
六、按「不動產物權，依法律行為而取得、設定、喪失及變更者
    ，非經登記不生效力。」「依本法所為之登記，有絕對效力
    。」「被徵收土地或建築改良物之所有權或他項權利，以公
    告之日土地登記簿或建築改良物登記簿記載者為準．．．」
    「直轄市或縣〈市〉主管機關應於國庫設立土地徵收補償費
    保管專戶，保管因受領遲延、拒絕受領或不能受領之補償費
    ．．．」分別為民法第758條、土地法第43條、土地徵收條
    例第24條第1項及第26條第1項所明定。首揭土地徵收條例第
    24條規定之目的在於確定徵收補償之對象，苟無該條但書所
    定情形，土地徵收之補償款額，即應以土地登記簿所載之所
    有權人為發給對象，於徵收補償處分、公告時，即應依該規
    定為之，直轄市或縣（市）地政機關尚無另行調查實質所有
    權人並以之作為補償對象之權限。又按土地或土地改良物徵
    收補償費核計核發對象及領取辦法第7條規定：「被徵收之
    土地或建築改良物，其徵收補償費由徵收公告時登記簿記載
    之權利人領取。」上開領取辦法係內政部依據土地徵收條例
    第36條之1規定之授權所訂定，關於被徵收土地或土地改良
    物，其補償費之核計、核發對象、領取補償費應備文件等事
    項之執行性規定，核與土地徵收條例授權意旨無違，爰予援
    用。
七、所謂土地徵收，係國家基於實施經濟政策及推動公共建設之
    需要，由行政機關依法運用公權力，代表國家行使上級所有
    權，強制補償及取得私有土地，並消滅私有之下級所有權而
    由國家另行支配使用之行政行為(陳銘福著土地法導論第495
    頁參照)。足見土地徵收係針對土地所有權為之。而依前揭
    民法第758條及土地法第43條之規定，土地登記有絕對之效
    力，係為物權法上之公示原則，亦即關於不動產之所有權是
    否存在，應以登記為準據，否則權利義務無從確定，物權陷
    於紊亂。是以已為所有權登記之土地，土地徵收之對象為該
    土地，其徵收補償費之補償對象則為土地登記之所有權人。
    本件被告95年11月10日府地權字第0950259862號公告徵收高
    雄縣六龜鄉○○段453地號等182筆土地時，系爭土地登記簿
    記載土地所有權人為金万能，有系爭土地登記簿、土地登記
    第二類謄本附卷可稽，足證系爭土地在被告辦理土地徵收補
    償時，土地所有權之登記名義人為訴外人金万能，並非原告
    。至原告主張其於81年5月20日向羅邱月英購買系爭土地，
    而羅邱月英稱金万能將土地賣予其公公羅阿本，未辦理土地
    登記，原告於系爭土地上居住多年，故原告為土地所有權人
    ，得請求徵收補償金云云。然被告並無另行調查實質所有權
    人並以之作為補償對象之權限，且訴外人羅邱月英在臺灣高
    雄地方法院96年度訴字第1215號事件，96年5月17日言詞辯
    論陳稱：「我當初是只有賣給原告使用權不是所有權。」等
    語及原告與羅邱月英間之買賣契約記載：「土地座落於土
    灣段，地號675(現更為龍興段地號1221號)、面積0.0533公
    畝，甲方同意賣予乙方耕作使用。」「該筆土地如辦理過戶
    或承租或原登記人後代子孫出面查詢追討，甲方必須無條件
    協助辦理登記或出面作證澄清」等語，有上開言詞辯論筆錄
    及契約書附卷可稽，足認原告與羅邱月英間就該契約之買賣
    為土地所有權抑或使用權，兩人尚有爭議，況依民法第758
    條規定，不動產物權，因法律行為而取得，非經登記不生效
    力，故自不能僅憑該契約書認定原告為系爭土地所有權人，
    則被告96年11月14日府地權字第0960254517號函請原告向法
    院訴請判決確定權利人後憑辦，自無不合。再者，縱原告與
    羅邱月英間之買賣契約，屬實存在，然系爭土地於被告發放
    徵收補償費時，仍登記在金万能名下，依首揭民法第758條
    之規定，因不動產以登記為要件，非經登記，不生效力，故
    對被告而言，訴外人金万能仍為系爭土地之所有權人，在辦
    理移轉登記予原告之前，原告僅取得土地權利移轉之請求權
    而已，在該所有權未辦理移轉登記前，被告仍應以土地登記
    之絕對效力而憑。準此，本件被告辦理徵收系爭土地，則依
    土地徵收條例第24條第1項及土地或土地改良物徵收補償費
    核計核發對象及領取辦法第7條之規定，土地登記所有權人
    金万能始有權領取系爭土地之徵收補償費，要無疑義。是被
    告因訴外人金万能未依期限領取徵收補償費，而於96年3月
    26日將土地補償費存入保管專戶，亦無不合。
八、另原告主張依內政部86年12月31日台（86）內地字第861250
    6號函及87年2月4日台（87）內地字第8702068號函，得由管
    理人即原告具領云云。惟查，上開高雄縣六龜鄉戶政事務96
    年5月25日六鄉戶字第096000071號函雖載「戶籍不詳，查無
    此人，歉難提供」，然不能憑此認定系爭土地所有權人金万
    能失蹤。況「失蹤人未置財產管理人者，其財產管理人依下
    列順序定之：一、配偶。二、父母。三、成年子女。四、與
    失蹤人同居之祖父母。五、家長。不能依前項規定定財產管
    理人時，法院得因利害關係人或檢察官之聲請，選任財產管
    理人。」非訟事件法第109條第1項、第2項定有明文，故縱
    金万能有失蹤情事，原告亦非非訟事件法第109條所規定之
    財產管理人，核與內政部86年12月31日台（86）內地字第86
    12506號函及87年2月4日台（87）內地字第8702068號函意旨
    不符，故原告主張其係財產管理人，得依內政部86年12月31
    日台（86）內地字第8612506號函及87年2月4日台（87）內
    地字第8702068號函規定，具領系爭土地徵收補償費云云，
    無足採取。另原告提出由鄭榮元、柏久蘭、伍紀璿出具之土
    地四鄰證明書，僅載明：「立書人：甲○○，高雄縣六龜鄉
    中興村7鄰中庄283之1號確實於民國76年12月31日遷居至此
    居住，如有不實，願負一切法律責任，特立四鄰證明書以資
    為證。」等語，核其內容，亦僅能證明原告自76年間居住於
    系爭土地之事實，亦難憑此認原告有權領取領取系爭徵收補
    償費，而為有利於原告之認定。
九、綜上所述，原告之主張並不可採。從而，被告96年11月14日
    府地權字第0960254517號函請原告向法院訴請判決確定權利
    人後憑辦，揆諸首揭規定，並無違誤，訴願決定予以維持，
    俱無不合。原告起訴意旨求為撤銷訴願決定及原處分，並求
    為命被告依原告96年10月30日陳情書作成給付系爭土地補償
    費1,328,645元之處分，為無理由，應予駁回。另兩造其餘
    攻擊防禦方法，核與判決結果不生影響，爰不逐一論述，附
    此敘明。
據上論結，本件原告之訴為無理由，依行政訴訟法第98條第1項
前段、第218條、民事訴訟法第385條第1項前段，判決如主文。
中    華    民    國    97    年    11    月    4     日
              高雄高等行政法院第四庭
                          審判長法官  楊  惠  欽
                                法官  林  勇  奮
                                法官  蘇  秋  津
以上正本係照原本作成。
如不服本判決，應於判決送達後20日內向本院提出上訴書狀，其
未表明上訴理由者，應於提起上訴後20日內向本院提出上訴理由
書（須按對造人數附繕本）；如於本判決宣示或公告後送達前提
起上訴者，應於判決送達後20日內補提上訴理由書（須附繕本）
。未表明上訴理由者，逕以裁定駁回。
中    華    民    國    97    年    11    月    4     日
                              書記官  洪  美  智


司法院資訊處製作；財團法人民間司法改革基金會備份。
